ACORDAO-COMPLETO-2381794

ACÓRDÃO 10277/2020 ATA 33/2020 - PRIMEIRA CÂMARA

VISTOS, relatados e discutidos estes autos de concessão de pensão militar emitidos pelo Comando do Exército;
ACORDAM os Ministros do Tribunal de Contas da União, reunidos em sessão da Primeira Câmara, com fundamento nos artigos 39, inciso II, da Lei 8.443/1992, ante as razões expostas pelo Relator, em:   
9.1. considerar legais e determinar o registro dos atos de concessão de pensão militar instituídos por Rodolfo dos Santos Fagundes, Manoel Araújo da Silva, José de Souza Oliveira e Vladimir dos Santos Ladeira 
9.2. considerar ilegal e negar registro ao ato de pensão militar instituído por Messias Barbosa da Silva;
9.3. dispensar a beneficiária do ressarcimento das quantias indevidamente recebidas de boa-fé, consoante o disposto no Enunciado 106 da Súmula de Jurisprudência do Tribunal;
9.4. determinar ao Comando do Exército que:
9.4.1. se abstenha de realizar pagamentos para o ato de pensão considerado ilegal neste processo, no prazo de 15 (quinze) dias, contado a partir da ciência desta deliberação, sujeitando a autoridade administrativa omissa à responsabilidade solidária, nos termos do art. 262, caput, do RITCU;
9.4.2. comunique o teor desta deliberação à interessada, alertando-a de que os efeitos suspensivos provenientes da interposição de eventual recurso não a exime da devolução dos valores percebidos indevidamente, após a respectiva notificação, caso o recurso não seja provido;
9.4.3. envie a este Tribunal, no prazo de 30 (trinta) dias, contados da ciência da decisão, os documentos comprobatórios de que os interessados tomaram ciência desta deliberação;
9.4.4 esclareça à unidade de origem, com base no art. 262, § 2º, do Regimento Interno do TCU, que a concessão considerada ilegal poderá prosperar mediante a emissão e o encaminhamento a este Tribunal de novo ato concessório, escoimado das irregularidades apontadas nestes autos;
9.4.5. apresente a Neusa Maria de Souza Barbosa o direito à opção por 2 (dois) dos benefícios dentre os 3 (três) que estão sendo pagos atualmente.

Atos de Pensão militar.

Primeira Câmara

Comando do Exército.

3. Interessados/Responsáveis:
3.1. Interessados: Andrea Paixão de Almeida (XXX.475.847-XX); Deane Souza Oliveira (XXX.451.802-XX); Marluce Alves dos Santos (XXX.729.752-XX); Marta Andrea dos Santos Fagundes (XXX.001.962-XX); Neuza Maria de Souza Barbosa (XXX.053.372-XX); Sonara Souza Porto (XXX.460.422-XX).

13.1. Ministros presentes: Benjamin Zymler (na Presidência), Walton Alencar Rodrigues (Relator), Bruno Dantas e Vital do Rêgo.
13.2. Ministro-Substituto presente: Weder de Oliveira.

WALTON ALENCAR RODRIGUES

Adoto, como parte do relatório, instrução elaborada no âmbito da Secretaria de Fiscalização de Pessoal (peças 8-9) :
INTRODUÇÃO
1.	Trata-se de atos de concessão de pensão militar às beneficiárias supracitadas, pensões estas concedidas pelo Comando do Exército.
2.	Os atos foram submetidos à apreciação do Tribunal de Contas da União (TCU) para fim de registro, nos termos do art. 71, inciso III, da Constituição Federal. O cadastramento e a disponibilização ao TCU ocorreram por intermédio do Sistema de Apreciação e Registro de Atos de Admissão e Concessões (Sisac) , na forma dos arts. 2o, caput e inciso I e IV, e 4o, caput, da Instrução Normativa - TCU 78/2018.
EXAME TÉCNICO  
3.	Os procedimentos para exame, apreciação e registro de atos de pessoal encontram-se estabelecidos na Instrução Normativa TCU 78/2018 e na Resolução TCU 206/2007. Em seus arts. 4o, § 2o, e 3o, § 3o, respectivamente, essas normas dispõem que os atos de pessoal disponibilizados por meio do Sisac devem ser submetidos a crítica automatizada do próprio sistema, com base em parâmetros predefinidos.
4.	Relativamente aos atos de concessão de pensão militar, as rotinas de crítica das informações cadastradas no Sisac foram elaboradas e validadas levando-se em conta as peculiaridades desses atos. Os itens de verificação do sistema compreendem prazos e fundamentos legais, assim como eventuais ocorrências de acumulação. Trata-se de verificações mais abrangentes, minuciosas e precisas do que aquelas que podem ser realizadas por mãos humanas, proporcionando um nível de segurança ainda maior.
5.	Além da crítica automatizada, há verificação humana adicional no caso de haver alertas do sistema ou informações não formatadas, como esclarecimentos do gestor ou do controle interno. 
6.	Os procedimentos a que os atos foram submetidos não constataram qualquer óbice à apreciação pela legalidade destes. Em consulta aos sistemas disponibilizados para o TCU não foram constatadas acumulações das aludidas pensões com cargos, funções e outros benefícios previdenciários que pudessem macular os atos de concessão em comento.
6.1.	Uma das beneficiárias da pensão instituída por Rodolfo dos Santos Fagundes acumula o benefício com uma aposentadoria pelo Regime Geral da Previdência Social enquanto que a outra recebe apenas a pensão militar em exame.
6.2.	Já as pensionistas SONARA SOUZA PORTO, DEANE SOUZA OLIVEIRA, NEUZA MARIA DE SOUZA BARBOSA e ANDREA PAIXAO DE ALMEIDA acumulam, cada uma, o respectivo benefício com um cargo público. 
7.	Observa-se que as situações descritas encontram amparo legal no Art. 29, incisos I e II, da Lei das Pensões Militares - Lei 3765/1960, que permite as aludidas acumulações, observado o disposto no art. 37, inciso XI, da Constituição Federal.
8.	Assim, cabe proposta de que os atos sejam considerados legais e registrados.
CONCLUSÃO 
9.	A abrangência e a profundidade das verificações levadas a efeito fundamentam convicção de legalidade dos atos. Assim, cabe proposta no sentido de que sejam considerados legais, promovendo-lhe os registros. 
PROPOSTA DE ENCAMINHAMENTO
10.	Ante o exposto, propõe-se considerar legais e determinar os registros dos atos de concessão no presente processo, com fundamento nos arts. 71, inciso III, da Constituição Federal, 1o, inciso V, e 39, inciso II, da Lei 8.443/1992 e 260, § 1o, do Regimento Interno do Tribunal de Contas da União, bem como art. 7º, § 4º da IN 78/2018.
2.	O MPTCU divergiu da unidade técnica nos seguintes termos (peça 10) :
Versam os autos sobre atos de pensões militares concedidas pela 12.ª Região Militar do Comando do Exército.
2.	A Secretaria de Fiscalização de Pessoal - Sefip - opina pela legalidade e registro das concessões (peças n.ºs 8 e 9) .
3.	De acordo com informação cadastrada pelo órgão de pessoal no ato de peça n.º 5, a pensionista Neuza Maria de Souza Barbosa, habilitada como pensionista militar do 1.º sargento Messias Barbosa da Silva, é detentora de duas aposentadorias, pagas pelo governo do Estado de Rondônia e pelo Instituto de Previdência e Assistência dos Servidores do município de Porto Velho.
4.	Dado que o instituidor realizou a contribuição adicional no valor de 1,5% dos proventos, prevista no artigo 31, § 2.º, da Medida Provisória n.º 2.215-10/2001 (fl. 2 da peça n.º 5) , incide sobre a pensão militar em tela a disposição contida no artigo 29, da Lei n.º 3.765/1960, em sua redação original, que tinha a seguinte redação:
"Art. 29. É permitida a acumulação:
a) de duas pensões militares;
b) de uma pensão militar com proventos de disponibilidade, reforma, vencimentos, aposentadoria ou pensão proveniente de um único cargo civil".
5.	A percepção de proventos decorrentes de dois cargos públicos, cumulativamente com a pensão militar, num total de três benefícios, extrapola o limite disposto no artigo 29, inciso "b", da Lei n.º 3.765/1960, em sua redação original.
6.	A pensão em análise está eivada de mácula, razão pela qual propomos a ilegalidade e negativa de registro do ato de peça n.º 5.
7.	Cabe ao órgão de pessoal orientar a interessada, entretanto, no sentido de que a concessão ora impugnada poderá vir a prosperar, caso a pensionista comprove que renunciou a um dos dois benefícios decorrentes de cargos públicos civis.
8.	Considerando que o ato em questão deu entrada na Corte de Contas em 13/10/2017, há menos de cinco anos, fica dispensada a oitiva da pensionista, conforme entendimento fixado pelo Acórdão 587/2011-TCU-Plenário.
9.	Quanto aos demais atos, posicionamo-nos pela legalidade e registro das concessões.
10.	Por todo o exposto, com as vênias de estilo por divergir parcialmente do encaminhamento oferecido pela Sefip às peças n.ºs 8 e 9, esta representante do Ministério Público de Contas opina por que o Tribunal:
	10.1. considere ilegal a pensão militar deixada pelo 1.º sargento Messias Barbosa da Silva (CPF n.º XXX.270.162-XX) em favor de Neusa Maria de Souza Barbosa (CPF n.º XXX.053.372-XX) , ante o acúmulo irregular da pensão militar com proventos decorrentes de dois cargos públicos, vinculados ao governo do Estado de Rondônia e ao Instituto de Previdência e Assistência dos Servidores do município de Porto Velho, em contrariedade ao que dispõe o artigo 29, inciso "b", da Lei n.º 3.765/1960, na redação original, com a consequente negativa de registro ao ato de peça n.º 5;
	10.2. dispense o ressarcimento das importâncias recebidas de boa-fé pela pensionista, nos termos do entendimento fixado pela Súmula TCU n.º 106;
	10.3. determine à Décima Segunda Região Militar do Comando do Exército que:
	10.3.1. faça cessar os pagamentos decorrentes do ato ora considerado ilegal, sob pena de responsabilidade solidária da autoridade administrativa omissa, ante o disposto nos artigos 71, inciso IX, da Constituição Federal, e 262, caput, do Regimento Interno da Corte de Contas;
	10.3.2. oriente a Senhora Neusa Maria de Souza Barbosa no sentido de que poderá optar, a qualquer tempo, pelos proventos referentes à pensão militar, contanto que comprove que renunciou a um dos proventos pagos pelo órgão estadual ou municipal, comprovando este fato à Décima Segunda Região Militar;
	10.4. esclareça à Décima Segunda Região Militar do Comando do Exército que, nos termos do artigo 262, § 2.º, do Regimento Interno do TCU, poderá emitir novo ato, submetendo-o à apreciação do Tribunal, por intermédio do sistema e-Pessoal, caso a interessada volte a ter direito ao recebimento dos proventos relativos à pensão militar;
	10.5. a legalidade e registro dos demais atos constantes dos presentes autos.

não há

Procuradora-Geral Cristina Machado da Costa e Silva.

ATOS DE CONCESSÃO DE PENSÃO MILITAR. ACUMULAÇÃO INDEVIDA DE TRÊS BENEFÍCIOS. ILEGALIDADE DE UM ATO. NEGATIVA DE REGISTRO. LEGALIDADE DOS DEMAIS ATOS.

PENSÃO MILITAR (PMIL)

Secretaria de Fiscalização de Pessoal (SEFIP).

Trata-se de atos de concessão de pensão militar instituídos por Rodolfo dos Santos Fagundes, Manoel Araújo da Silva, José de Souza Oliveira, Messias Barbosa da Silva e Vladimir dos Santos Ladeira, emitidos pelo Comando do Exército.
A Secretaria de Fiscalização de Pessoal do TCU propôs a legalidades dos atos.
O Ministério Público divergiu da unidade técnica e propôs considerar ilegal o ato instituído por Messias Barbosa da Silva em favor de Neuza Maria de Souza Barbosa, por resultar em acumulação de três benefícios previdenciários.
Acolho o parecer emitido pelo Parquet como razões de decidir.
De fato, a pensionista Neuza Maria de Souza Barbosa é detentora de duas aposentadorias, uma paga pelo governo do Estado de Rondônia e outra pelo Instituto de Previdência e Assistência dos Servidores do município de Porto Velho.
O recebimento de um terceiro benefício infringe o artigo 29 da Lei 3.765/1960, que permite acumulação da pensão militar com rendimentos provenientes de um único cargo civil. 
Sendo assim, julgo ilegal o ato de concessão de pensão militar instituído por Messias Barbosa da Silva, negando-lhe registro, sem prejuízo de determinar ao órgão de pessoal que oriente a interessada quanto à possibilidade de recebimento da pensão militar caso comprove que renunciou a um dos dois benefícios decorrentes de cargos públicos civis.
Feitas essas considerações, voto para que o Tribunal acolha a minuta de acórdão que submeto à deliberação do Colegiado.
TCU, Sala das Sessões Ministro Luciano Brandão Alves de Souza, em em 22 de setembro de 2020.
WALTON ALENCAR RODRIGUES 
Relator